【裁判字號】    96,重訴,176
【裁判日期】    970116
【裁判案由】    侵權行為損害賠償
【裁判全文】
臺灣臺南地方法院民事判決             96年度重訴字第176號
原      告  甲○○
                        號4樓.
法定代理人  乙○○
訴訟代理人  丙○○
被      告  丁○○
訴訟代理人  潘重義
上列當事人間請求侵權行為損害賠償事件，經本院於民國97年1
月2日言詞辯論終結，判決如下：
    主      文
被告應給付原告新台幣參拾捌萬陸仟貳佰參拾參元，及自民國九
十六年六月七日起至清償日止，按週年利率百分之五計算之利息
。
原告其餘之訴駁回。
訴訟費用由被告負擔百分之六，餘由原告負擔。
本判決於原告以新台幣壹拾貳萬元供擔保後，得假執行。
原告其餘假執行之聲請駁回。
    事實及理由
一、原告起訴略以：
  (一)被告於民國（下同）95年7月18日早上9時20分許，駕駛車號
    1518-BX號自小客車，沿台南縣安定鄉○○村村里道路由南
    往北行駛至蘇林村72-11號前，被告將上開自用小客車暫停
    於路旁，原應注意停車向外開啟車門時，須注意後方行人、
    車輛，並讓其先行，而依當時天氣晴、日間自然光線，路面
    乾燥無缺陷無障礙物，視距良好，均無不能注意後方車輛之
    情事，竟疏未注意，即開啟車門，適原告騎乘腳踏車自同向
    後方而來，行經上開處所，因閃避不及，撞及車門翻滾至對
    向車道，而頭部受創，受有頭部外傷併併雙側硬腦膜下腔出
    血、左側腦挫傷出血，呼吸衰竭、併發水腦症、低血鈉症，
    經開刀實施兩次腦部手術，至今仍因中樞神經受創而意識不
    清、喪失語言能力、無法吞嚥而藉胃導管導食、因長期臥床
    致四肢癱瘓萎縮，故目前原告24小時由專人照顧中。原告因
    系爭擦撞所致之身體傷害，係永久性傷害，無法恢復，然原
    告現雖無意識，但事故發生前原告身體健康、無慢性病，以
    台灣地區65歲之女性平均餘命約19年（參照行政院主計處
    2005年社會指標統計），即可活至84歲，本件事故發生時原
    告為72歲又5個月，故以上開標準估算，至平均餘命約有12
    年，是下列請求之項目，均以12年計算。茲將原告請求損害
    賠償之項目及金額，分述如下：
    1.看護費用（即生活需要之增加部分）共360萬元：
      (1)外勞看護費或護理中心看護費，每月約需25,000元，計
        12 年，共計360萬元。
      (2)計算依據如下（外勞看護或護理中心看護擇一，費用均
        係每月25000元）：
        聘請外勞看護，其費用每月25,000元。
        護理中心每月看護費合計亦約25,000元，項目如下：
          (甲)護理中心看護費約21,000元（參卷101頁大愛護理
            之家看護費支出明細）
          (乙)尿褲、導尿管、導胃管等耗材每月約2,000元。
          (丙)檢驗費約1,500元 (不定時檢驗，因原告有鈉離子
            偏低，須檢驗否則會昏迷有生命危險)。
          (丁)救護車、計程車等交通費約1,000元。
          (戊)其他雜支約500元。
    2.醫藥費用240萬元：
      被告應給付原告醫藥費用每年20萬元，計12年，共計240
      萬元。因原告自95年7月18日至96年7月18日止，實際支出
      之醫療費用為140,587元，另其他雜項用品如雞精、蔓越
      梅、優酪乳、醫療用品等支出均係依醫生指示使用，為醫
      療必要費用。又原告受傷後，併發低血鈉症及水腦，隨時
      可能住院，另腦部須做腦室腹腔引流手術，醫生建議每年
      至少須做一次，每次須住院20到30天，以此估算每年支出
      之醫藥費用約20萬元（14萬元係實際支出，其餘6萬元係
      無收據之開銷及住院雜費），並無不當，與前項看護費用
      亦無重複計算。
    3.精神慰撫金60萬元：
      原告年輕時單親扶養兒女，事故發生前，身體健康，很少
      生病，亦無慢性病，每日到附近國小運動慢走，騎單車十
      餘公里不以為苦，平日生活恬淡，關心社會公益，擔任志
      工服務鄉里。今因本件事故，四肢癱瘓萎縮，中樞神經受
      創，意識不清，喪失語言能力，原告受傷迄今，兒子三人
      無暇專注家庭，經濟壓力及身心遭受嚴重打擊，因此請求
      賠償慰撫金60萬元。
  (二)聲明：
    1.被告應給付原告660萬元，並自起訴狀繕本送達之翌日96
      年5 月25日起至清償日止，按年利率5%計算之利息。
    2.前項判決請准供擔保宣告假執行。
    3.訴訟費用由被告負擔。
二、被告答辯略以：
  (一)本事故之發生被告雖有過失，然原告騎乘腳踏車時應注意前
    方路況，被告並無違規停車，且依當時天氣晴，原告卻未注
    意前方情況，致被告開啟車門後，原告遂從後撞上被告車門
    ，以致發生系爭事故，故原告亦與有過失。
  (二)就原告請求損害賠償之項目與金額：
    1.原告病情是否有復原之可能？若認原告難以復原，則依原
      告主張台灣女性65歲平均餘命約19年，即以84歲計算，則
      原告係於23年2月13日出生，實際年齡約73.5歲，依上述
      餘命計算應以10.5年計算。
    2.看護費部分：原告請求每月看護費用新台幣25,000元，請
      法院斟酌予是否過高，又看護費原係按月支付，現原告一
      次請求，則有其前利息扣除之必要。
    3.醫療費用部分：
      原告請求每年20萬元之醫藥費，然此乃尚未發生之費用，
      原告雖提出自95年7月至今已花費醫藥費20餘萬元，然此
      金額就原告所列住院支出明細表，幾乎全是看護費用，實
      際醫療費用僅約2萬元左右，原告雖主張住院看護費每日
      2,200元，然此部份即與前述看護中心費用重覆，不可能
      同一時間二邊都需看護。其他雜項如日用品、尿布、衛生
      紙、食物等費用之支出，於事故發生之初，可能有較大需
      求，然在食物方面，不論原告是否發生車禍，本需要吃飯
      ，現僅將米食換成較易食用之食品，因此並未增加支出。
      又原告既已請求前項看護費用，即不得再行請求可能住院
      時之看護費，且醫療費用是否支出，並不確定，原告亦應
      不得請求。
    4.精神慰撫金部分：本件事故發生，過錯並非全在被告，原
      告請求之精神慰撫金實屬過高，請鈞院予以酌減。
  (三)原告於受傷後，已受領強制汽車責任險所給付之保險金1,58
    1,507元，依強制汽車責任保險法第30條之規定，該部份金
    額應予扣除。
  (四)聲明：
    1.原告之訴駁回。
    2.訴訟費用由原告負擔。
三、本件兩造不爭執之事項：
  (一)被告於95年7月18日上午9時許，駕駛車牌號碼1518一XB號自
    用小客車，暫停於路旁開啟車門時，適有原告騎腳踏車經過
    ，因而擦撞原告，致其人車倒地，原告因此受有腦病變後遺
    症之永久性傷害。
  (二)原告因本件車禍導致腦病變後遺症，已達不能處理自己事務
    之程度，經宣告為禁治產人在案（本院95年度禁字第296號
    裁定）。
  (三)被告因過失致原告重傷，經判處有期徒刑四月確定並執行完
    畢（本院96年度交簡字第252號）。
  (四)因本件事故新光產物保險公司已理賠強制汽車責任保險1,58
    1,507元（卷91頁新光產物保險股份有限公司通知函）。
四、得心證之理由：
    本件所應審究者在於：(一)系爭車禍之發生，被告有無過失？
    (二)原告請求看護費、醫藥費之數額及計算方法？原告請求之
    慰撫金是否適當？(三)本件被害人就車禍之發生，是否與有過
    失，而有民法第271條第1項規定之適用？(四)強制責任險之保
    險給付，能否扣抵？
  (一)原告主張被告於上開時地停車時未注意，開啟車門撞及原告
    騎乘之腳踏車，致原告受有頭部外傷併雙側硬腦膜下出血、
    左側腦挫傷出血、呼吸衰竭、併發水腦症、低血鈉症等傷害
    ，被告因過失傷害人致重傷，經本院96年度交簡字第252號
    判處被告有期徒刑4月確定等事實，兩造並無爭執。經本院
    調閱上開刑事卷宗，依卷附之道路交通事故現場圖、調查報
    告表(一)(二)、現場照片及偵訊筆錄所載，本件被告駕駛小客車
    ，於上開肇事地點停車開啟車門未注意後方車輛，且依當時
    路狀，又無不能注意之情形，竟疏不注意，致被告開啟車門
    時，撞及同向自後方由原告騎乘之腳踏車，使原告人車倒地
    ，而頭部受傷，被告於本件車禍之發生確有過失。又台灣省
    台南區車輛行車事故鑑定委員會96年12月13日南鑑字第0965
    903785號鑑定意見書亦認被告開啟車門未注意後方車輛，為
    肇事原因，原告騎乘腳踏車正常行駛，無肇事因素（卷140
    頁鑑定意見書參照）。又原告確因本件車禍受重傷，則被告
    之過失行為與原告之傷害間，顯有相當因果關係，被告並經
    本院判處有期徒刑4月確定，其過失行為足堪認定。
  (二)按因故意或過失，不法侵害他人權利者，負損害賠償責任；
    又汽車、機車或其他非依軌道行駛之動力車輛，在使用中加
    損害於他人者，駕駛人應賠償因此所生之損害；不法侵害他
    人之身體或健康者，對於被害人因此喪失或減少勞動能力或
    增加生活上之需要時，應負損害賠償責任；不法侵害他人之
    身體、健康者，被害人雖非財產上之損害，亦得請求賠償相
    當之金額。民法第184條第1項前段、第191條之2、第193 條
    第1項、第195條第1項分別定有明文。本件因被告之過失行
    為，致原告受有頭部外傷致意識不清，日常生活無法自理（
    卷65－68頁診斷證明書），則原告請求被告負損害賠償責任
    ，自屬有據。茲依原告請求之項目及金額，分述如后：
    1.醫療費用部分：
      原告主張其所支出醫療費用每年20萬元，並提出住院支出
      明細表及收據等為證（卷14－62頁），被告就上開收據之
      真正，並不爭執，然抗辯其支出明細所列大部分為看護費
      用，實際醫療支出僅2萬多元，且原告請求之後12年之醫
      療費用，尚未發生等語。經查：
      (1)原告已支出之醫療費用，固有原告提出之支出明細表及
        收據可參，參酌原告檢據請領強制責任險理賠之金額，
        其醫療費用於96年2月27日前之支出，由新光產物保險
        公司給付51,507元（卷132頁新光產物保險公司函），
        是96年2月27日前之醫療費用以該數額認定，96年2月27
        日後原告所支出之醫療費用共1,694元（即卷14－16頁
        項目編號：62、64、65、66、82，支出117+240+117+24
        0+980=1694元），合計共53,201元均屬醫療上必要之支
        出，請求被告賠償自屬有據，應予准許。
      (2)原告現已意識不清，生活無法自理，其後續是否仍有就
        醫必要，經本院函詢財團法人台灣基督長老教會新樓醫
        院，醫院函覆稱：「1.．．．自己無法行動，須專人24
        小時照護．．．在住院期間鈉離子一直偏低，目前使用
        藥物控制吸納功能，並建議至少兩三個月檢測鈉離子乙
        次。於95年7月18日開顱手術後，其顱骨移除部份，建
        議其擇期修補。2.依其身體狀況，平均於命多久，目前
        並無正確評估方法可估計．．．」（卷116頁醫院函）
        。是參照上開醫院函覆，原告須定期檢驗鈉離子，然該
        部份屬增加生活支出之費用（詳如後述），如無其他特
        別情形，並無再行支出高額醫療費用之必要，至於顱骨
        修補部分之費用若干，原告並未舉證證明，本院亦無具
        體資料可為核定相當費用，是原告請求被告後續應每年
        給付20萬元醫療費用，自無所據，不應准許。
    2.增加生活支出：
      因原告之腦部外傷併雙側硬腦膜下腔出血、左側腦挫傷出
      血，呼吸衰竭、併發水腦症、低血鈉症（卷66頁診斷證明
      書），自己無法行動，須專人24小時照護（包括飲食、翻
      身、洗清、大小便更換．．．），有新樓醫院函可參（卷
      第116頁），是依原告之情形，以下各項費用應屬其日常
      生活所需：
      (1)看護費：
        查原告因本件事故致自己無法行動，24小時須人照護
          ，則看護費自屬必要費用。又原告現安置於大愛護理
          之家，經原告訴訟代理人陳明，並有原告提出之大愛
          護理之家收據（卷42－61頁），及本院調閱96年3月
          至10原告於大愛護理之家之費用收據可參（卷119－
          126頁），經核看護費每月20,000元，自屬必要，應
          予准許。
        又按「查台灣省醫師公會八十五年一月十日台省醫一
          字第○○六號函稱：「植物人由於免疫能力低弱，抵
          抗力較差，容易遭受感染，引生併發症，故穩定狀況
          比一般低，生命自然比一般人容易處於危險狀態」，
          又中華民國神經學學會八十五年二月六日順會字第
          ○一七號函亦稱：「植物人之存活，依病人之年齡、
          植物人狀態之時間、及引起原因不同而各有差異……
          如急性腦傷若呈植物人狀態，其預後較差，三年後死
          亡率百分之八十二，五年後之死亡率達百分之九十五
          」各等語，而被上訴人因本件車禍致腦部挫傷重度昏
          迷，已呈植物人狀態，復為原審所認定，則其餘命自
          較常人平均餘命為短」，最高法院86年度台上字第
          784號裁判意旨參照。是原告主張依正常人平均餘命
          計算12年，自不可採。另參照台灣神經學學會認「植
          物人之存活餘命，依個案情況不同而有所差異‧‧‧
          依據文獻報告，病人發病第1年的死亡率最高，若存
          活超過1個月，平均餘命為2至5年，自此每年死亡率
          逐年下降百分之8。再依成為植物人的年輕成人統計
          資料顯示，若存活超過1年，餘命為5.2年，若存活超
          過4年，餘命則為7年以上」等語，有該學會96年11月
          13日寬會字第080號函可參（引用自台灣高等法院
          96年度重訴字第46號判決）。原告甲○○為23年2月
          13日生，於事故發生時（95年7月18日）滿72歲，非
          屬年輕人，但其已存活超過1年，依上開文獻報告平
          均餘命2至5年，爰認以5年計算為適當。
      (2)日後生活所需：
        原告因本件事故，意識不清，大小便無法自理，已如前
        述，故輔助排尿、排便之物品、器具、防止感染尿道之
        蔓越梅汁、定期檢驗鈉離子之檢驗費、醫藥所需耗材費
        等，核屬必要，然上開費用之支出，每月數額不一，其
        數額證明顯有重大困難，依民事訴訟法第222條第2項規
        定，本院參酌大愛護理之家收據明細（卷119－126頁）
        所列尿褲、護墊、甘油球等費用，每月約在2,000元至
        3,000元間，加計數月一次之檢驗費、車費、醫療耗材
        費等費用，爰酌定以每月4,000元之數額為適當。原告
        請求自車禍時起以5年間計算之必要費用，亦應准許，
        逾此部分所為請求，為無理由，不應准許。
      (3)綜上所述，原告請求看護費及其他生活所需，合計以每
        月24,000元請求5年，依霍夫曼係數扣除中間利息，得
        一次請求1,314,539元【[288000+288000/(1+0.05*1)+2
        88000/(1+0.05*2)+288000/(1+0.05*3)+288000/(1+0.
        05*4)]=0000000（小數點以下四捨五入）】
      (4)原告固主張物價及醫療資源調漲因素，不應扣除中間利
        息云云。然依民法第193條第1項命加害人一次支付賠償
        總額，以填補被害人增加生活上之需要時，應先認定被
        害人所須之金額，按其日後本可陸續取得之時期，各照
        霍夫曼式計算法，扣除依法定利率計算之中間利息，再
        以各時期之總數為加害人一次所應支付之賠償總額，始
        為允當，最高法院著有22年上字第353號判例意旨可資
        參照，且原告請求者，本係將來按月分期之數額，是現
        請求被告一次給付，自應扣除中間之利息，方屬合理。
    3.精神慰撫金部分：
      查原告因被告之過失行為，致受有頭部外傷致日常生活無
      法自理，須專人24小時照顧，無法自行飲食、翻身、洗清
      、大小便更換，有新樓醫院函可參，且原告認知功能受損
      ，無言語表達能力，已達精神耗弱且無法處理自我事務之
      程度，經宣告為禁治產人，有本院95年度禁字第296號裁
      定，及行政院衛生署台南醫院鑑定結果附於該卷可參，
      足認原告精神上受有相當之痛苦。原告雖已73歲，本身體
      硬朗，可騎乘腳踏車四處訪友，有兒子三人，均已成家立
      業；被告從事資源回收工作，為慶益企業社負責人，與母
      親、妻子同住，子女就學中，現有房屋、土地多筆，有兩
      造陳述及所得財產資料明細在卷可參（卷78－86頁），是
      本院審酌兩造身分、地位、經濟情況、事故發生經過與原
      告傷勢嚴重、無法復原、日後終身癱瘓、意識不清、排便
      排尿無法自理等情狀，認原告此部分請求60萬元，並無不
      當，應予准許。
  (三)按損害之發生，被害人與有過失者，法院得減輕賠償金額或
    免除之，民法第217條固有明文。然本件事故之發生，係被
    告停車開啟車門時，疏未注意，原告騎乘腳踏車，正常行駛
    ，並無過失，已如前述，被告抗辯被害人與有過失云云，殊
    不可採。
  (四)按保險人依本法規定所為之保險給付，視為被保險人損害賠
    償金額之一部分；被保險人受賠償請求時，得扣除之。強制
    汽車責任保險法第32條定有明文。本件原告已領取強制責任
    險保險給付1,581,507元之事實，有新光產物保險公司函可
    證（卷132頁），是該保險給付，自應扣除之。
五、綜上所述，本件被告因己之過失致原告人車倒地，自應負損
    害賠償責任，原告請求被告給付醫藥費53,201元、增加生活
    上之支出（看護費及其他必要費用）1,314,539元、慰撫金
    600,000元，合計1,967,740元，扣除已領得之強制汽車責任
    保險給付1,581,507元，從而，本件原告依侵權行為之規定
    ，請求被告給付386,233元，及自起訴狀繕本送達翌日即96
    年6月7日起至清償日，按年息百分之五計算之利息，洵屬正
    當，應予准許。逾此部分所為之請求，為無理由，應予駁回
    。又原告勝訴部分，聲請宣告假執行，爰酌定相當擔保金額
    准許之。其餘假執行之聲請，失所依附，應予駁回。
六、本件事證已臻明確，兩造其餘攻擊防禦方法，經審酌後，或
    與本件無涉，或與判決結果不生影響，毋庸一一論列。
七、結論：本件原告之訴，為一部有理由，一部無理由，依民事
    訴訟法第79條，判決如主文。
中    華    民    國    97    年    1     月    16    日
                  民事第二庭    法    官  蔡孟珊
以上正本證明與原本無異。
如對本判決上訴，須於判決送達後20日內向本院提出上訴狀。
中    華    民    國    97    年    1     月    16    日
                                書 記 官  吳幸芳


司法院資訊處製作；財團法人民間司法改革基金會備份。
